【裁判字號】    99,訴,561
【裁判日期】    991123
【裁判案由】    偽造文書等
【裁判全文】
臺灣屏東地方法院刑事判決               99年度訴字第561號
公  訴  人  臺灣屏東地方法院檢察署檢察官
被      告  柯勁如
被      告  劉俊忠
上列被告因偽造文書等案件，經檢察官提起公訴（99年度偵字第
3880號），本院判決如下：
    主  文
柯勁如共同犯行使偽造公文書罪，處有期徒刑壹年捌月，扣案如
附表所示之物均沒收。
劉俊忠共同犯行使偽造公文書罪，處有期徒刑壹年捌月，扣案如
附表所示之物均沒收。
柯勁如其餘被訴部分均無罪。
    事  實
一、由人數、姓名、年籍均不詳之成員所組成之詐欺集團，曾於
    （一）民國99年4 月6 日下午撥打電話予張茶，向張茶佯稱
    其涉嫌詐欺案件，檢察官核發通知張茶均未到案，要凍結張
    茶所有財產，並要張茶提領所有金錢匯入指定帳戶接受調查
    ，張茶因而陷於錯誤，於99年4 月7 日15時許提領新臺幣（
    下同）70萬元，並依照指示於99年4 月8 日14時許，在屏東
    縣長治鄉○○路冠迪幼稚園對面公車站牌，將70萬元交付予
    該詐欺集團之不詳人員。（二）上開詐欺集團成員食髓知味
    ，復於99年4 月9 日撥打電話予張茶，表示尚未調查完畢，
    指示張茶再次提領70萬元以供調查，張茶不疑有他，再次提
    領70萬元，並於同日在上開公車站牌處，將70萬元交付予該
    詐欺集團之不詳人員。（三）嗣柯勁如、劉俊忠與姓名、年
    籍不詳，綽號「阿有」、「小白」及其他人數、姓名、年籍
    亦均不詳之上開詐欺集團成員，共同基於意圖為自己不法所
    有、行使偽造公文書、行使偽造特種文書、僭行公務員職權
    之犯意聯絡，由集團成員先於不詳時、地，以不詳方式偽造
    「臺灣省臺北地檢署」公印文1 枚、蓋有上開公印文之「台
    北地檢署監管科收據」公文書而足生損害於台北地檢署、偽
    造「臺灣省法務部監管科書記官識別證」特種文書而足生損
    害於法務部，於99年4 月12日8 時15分許，仍由上開詐欺集
    團成員撥打電話予張茶，佯稱檢察官知道張茶帳戶內尚有存
    款，要張茶提領45萬元以供查證，並派由柯勁如前往取款、
    劉俊忠前往把風，張茶因察覺有異，報警處理，嗣於同日14
    時18分許，張茶依指示前往上開公車站牌處，自稱「林育廷
    」書記官之柯勁如乃提示偽造之法務部監管科書記官識別證
    、台北地檢署監管科收據予張茶，欲向張茶收取45萬元（由
    張茶以現金2 千元及餅乾盒、紅色塑膠袋包裝而成）時，為
    警當場查獲柯勁如及在場把風之劉俊忠，並扣得上開犯集團
    及柯勁如所有供犯罪使用之黑色公事包1 只、偽造之「臺灣
    省臺北地檢署」官印1 枚、「台北地檢署監管科收據」1 張
    、「臺灣省法務部監管科書記官識別證」1 枚、柯勁如照片
    11張、「林育廷」橡皮圖章1 枚、藍色及紅色印泥各1 個，
    及詐欺集團所有交予柯勁如、劉俊忠持有供聯絡之用之行動
    電話各1 支（共2 支）等物（詳如附表），始循線查悉上情
    。
二、案經屏東縣政府警察局屏東分局報告臺灣屏東地方法院檢察
    署檢察官偵查起訴。
    理  由
壹、證據能力部分
一、卷附查獲被告柯勁如及劉俊忠時所拍現場照片及扣押物品照
    片共10張，乃以科學、機械之方式，對於當時狀況所為忠實
    且正確之記錄，性質上並非供述證據，應無刑事訴訟法第
    159 條第1 項規定之適用。
二、又按被告以外之人於審判外之陳述，雖不符刑事訴訟法第
    159 條之1 至第159 條之4 等4 條之規定，然若當事人於審
    判程序中同意作為證據，法院審酌該言詞陳述或書面陳述作
    成時之情況，認為適當者，亦得為證據；又當事人、代理人
    或辯護人於法院調查證據時，知有刑事訴訟法第159 條第1
    項不得為證據之情形，而未於言詞辯論終結前聲明異議者，
    視為有前項之同意，同法第159 條之5 定有明文。此立法意
    旨在於傳聞證據未經當事人之反對詰問予以核實，原則上先
    予排除。惟若當事人已放棄反對詰問權，於審判程序中表明
    同意該等傳聞證據可作為證據；或於言詞辯論終結前未聲明
    異議，基於尊重當事人對傳聞證據之處分權，及證據資料愈
    豐富，愈有助於真實發見之理念，且強化言詞辯論主義，使
    訴訟程序得以順暢進行，上開傳聞證據亦均具有證據能力。
    本案除了上述查獲被告柯勁如及劉俊忠時所拍現場照片及扣
    押物品照片共10張外，公訴人及被告柯勁如等2 人對於本院
    以下引用之其他證據資料，其中屬於傳聞證據部分均未爭執
    其證據能力，本院審酌該等證據作成時之情況，認為並無不
    適當者，依上開說明，均認應有證據能力。
貳、實體部分（有罪部分）
一、訊據被告柯勁如坦承犯行，被告劉俊忠則僅坦承有詐欺取財
    未遂犯行，其他犯行則加否認，辯稱其他部分之犯罪伊均不
    知云云。經查：
（一）就曾有人數、姓名、年籍均不詳之成員所組成之詐欺集團
      ，先於99年4 月6 日下午撥打電話予被害人張茶，向張茶
      佯稱其涉嫌詐欺案件，檢察官核發通知張茶均未到案，要
      凍結張茶所有財產，並要張茶提領所有金錢匯入指定帳戶
      接受調查，張茶因而陷於錯誤，於99年4 月7 日15時許提
      領70萬元，並依照指示於99年4 月8 日14時許，在屏東縣
      長治鄉○○路冠迪幼稚園對面公車站牌，將70萬元交付予
      該詐欺集團之人員；其後上開詐欺集團成員食髓知味，復
      於99年4 月9 日撥打電話予張茶，表示尚未調查完畢，指
      示張茶再次提領70萬元以供調查，張茶不疑有他，再次提
      領70萬元，並於同日在上開公車站牌處，將70萬元交付予
      該詐欺集團之人員。99年4 月12日8 時15分許，仍由上開
      詐欺集團成員撥打電話予張茶，佯稱檢察官知道張茶帳戶
      內尚有存款，要張茶提領45萬元以供查證，詐欺集團此次
      並派被告柯勁如前往取款、被告劉俊忠前往把風，張茶因
      察覺有異，報警處理，嗣於同日14時18分許，張茶依指示
      前往上開公車站牌處，自稱「林育廷」書記官之被告柯勁
      如乃提示偽造之法務部監管科書記官識別證、台北地檢署
      監管科收據予張茶，欲向張茶收取45萬元（由張茶以現金
      2 千元及餅乾盒、紅色塑膠袋包裝而成）時，為警當場查
      獲被告柯勁如及在場把風之被告劉俊忠，並扣得上開犯集
      團及柯勁如所有供犯罪使用之黑色公事包1 只、偽造之台
      北地檢署官印1 枚、台北地檢署監管科收據1 張、法務部
      監管科書記官識別證1 枚、柯勁如照片11張、「林育廷」
      橡皮圖章1 枚、藍色及紅色印泥，及詐欺集團所有交予柯
      勁如、劉俊忠持有供聯絡之用之行動電話共2 支等物，除
      被告柯勁如、劉俊忠均不加否認外，並有被害人張茶警詢
      、偵查及本院之供述、具結後之證述、查獲現場照片、扣
      押筆錄、扣押物品目錄表可為佐證，自足信為真實，故被
      告柯勁如有如事實欄一之（三）所列犯行，洵堪加以認定
      。
（二）次查「共同實施犯罪行為之人，在合同意思範圍以內，各
      自分擔犯罪行為之一部，相互利用他人之行為，以達其犯
      罪之目的者，即應對於全部所發生之結果，共同負責。」
      、「共同正犯之意思聯絡，原不以數人間直接發生者為限
      ，即有間接之聯絡者，亦包括在內。如甲分別邀約乙、丙
      犯罪，雖乙、丙間彼此並無直接之聯絡，亦無礙於其為共
      同正犯之成立。」此有最高法院28年度上字第3110號、同
      院77年度台上字第2135號判例足資參照。被告劉俊忠雖僅
      坦承犯有詐欺取財未遂犯行，否認其他行使偽造私文書等
      犯行，但被告劉俊忠於警詢及偵查時即已坦承99年4 月12
      日下午係擔任為被告柯勁如把風之工作，其當日早上坐在
      車內南下時即已知道是詐騙的工作，但還是繼續做等語，
      是被告劉俊忠顯於99年4 月12日早上即已經以自己犯罪之
      意思而加入該等詐欺集團並分擔一部分工作，則其與上開
      詐欺集團間顯已有共同正犯之意思聯絡，並已分擔犯罪行
      為之一部，依上開判例意旨，其就全部共犯所為之行為及
      全部所發生之結果，自應共同負責，故被告劉俊忠與被告
      柯勁如、上開詐欺集團間，自均應就事實欄一之（三）之
      全部犯罪結果，負共同正犯之責，殆無疑義。被告劉俊忠
      僅以不知道等詞否認行使偽造公文書等犯罪，顯不足採信
      。
二、按被害人張茶於接獲事實欄一之（三）電話後，既已知曉有
    異而報警處理，並配合警方而誘騙、逮捕被告柯勁如等，是
    被告柯勁如、劉俊忠及上開詐欺集團之詐欺取財行為顯未達
    既遂階段而僅屬未遂，核被告柯勁如、劉俊忠就犯罪事實欄
    一之（三）所為，均係犯刑法係犯刑法第339 條第3 項、第
    1 項之詐欺取財未遂、第158 條之僭行公務員職權、第216
    條、第211 條、第212 條之行使偽造公文書、行使偽造特種
    文書罪。被告柯勁如、劉俊忠就上開犯罪與姓名、年籍均不
    詳之「阿有」、「小白」及其他人數、姓名、年籍均不詳之
    上開詐欺集團成員間，有犯意聯絡及行為分擔，應論以共同
    正犯。被告柯勁如等2 人與詐欺集團成員共同偽造上開公印
    文係偽造公文書之階段行為，又其等偽造公文書、特種文書
    後復持以行使，則偽造之低度行為應為行使之高度行為所吸
    收，均不另論罪。被告柯勁如、劉俊忠就事實欄一之（三）
    所列僭行公務員職權、行使偽造公文書、行使偽造特種文書
    及詐欺取財未遂等犯行，時間及行為密接，應認係同一行為
    而觸犯構成要件不同之罪名，為想像競合犯，應依刑法第55
    條規定，從一重之行使偽造公文書罪處斷。爰審酌被告柯勁
    如等2 人年輕力壯，不思以正常管道賺取金錢，反與詐欺集
    團假冒公文書、公家機關證件及國家公務員身分，而足生損
    害於台北地檢署及法務部等，影響國家威信甚鉅，並欲詐騙
    被害人積蓄，嚴重損害被害人之財產權，惟念被告柯勁如犯
    後坦承犯行、被告劉俊忠亦坦承部分犯行，而被告柯勁如等
    2 人所參與本件詐欺犯行尚屬未遂階段、兼衡被告柯勁如等
    2 人素行、犯罪動機、目的、手段、其等經濟狀況及智識程
    度等一切情狀，分別判處如主文所示之刑，以示懲儆。
三、扣案偽造之「臺灣省臺北地檢署」官印1 枚，依刑法第219
    條規定，應予沒收。至於扣案黑色公事包1 只、偽造之「台
    北地檢署監管科收據」1 張、偽造之「臺灣省法務部監管科
    書記官識別證」1 枚、柯勁如照片11張、「林育廷」橡皮圖
    章1 枚、藍色及紅色印泥各1 個，及詐欺集團所有交予被告
    柯勁如持有供聯絡用之NOKIA 行動電話1 支（含0000000000
    號SIM 卡1 張）、詐欺集團所有交予被告劉俊忠持有供聯絡
    用之NOKIA 行動電話1 支（含0000000000號SIM 卡1 張），
    均係被告柯勁如、劉俊忠及上開詐欺集團所有供犯本罪所用
    之物，依刑法第38條第1 項第2 款規定及共犯應連帶沒收之
    法理，均應於被告柯勁如、劉俊忠宣告罪刑時一併予以宣告
    沒收。至於上開偽造之「台北地檢署監管科收據」1 張內，
    雖有偽造之「臺灣省臺北地檢署印」之公印文1 枚，惟該偽
    造之公文書既已經本院依法沒收，自毋庸再就上開偽造之公
    印文再予沒收，並予述明。
、無罪（被告柯勁如其餘被訴）部分：
一、公訴意旨另以：上開詐欺集團成員於99年4 月6 日下午撥打
    電話予張茶，向張茶佯稱其涉嫌詐欺案件，檢察官核發通知
    張茶均未到案，要凍結張茶所有財產，並要張茶提領所有金
    錢匯入指定帳戶接受調查，張茶因而陷於錯誤，於99年4 月
    7 日15時許提領70萬元，並依照指示於99年4 月8 日14時許
    ，在屏東縣長治鄉○○路冠迪幼稚園對面公車站牌，將70萬
    元交付予自稱為「林育廷」書記官之被告柯勁如，（二）該
    詐欺集團成員食髓知味，復於99年4 月9 日撥打電話予張茶
    ，表示尚未調查完畢，指示張茶再次提領70萬元以供調查，
    張茶不疑有他，再次提領70萬元，並於同日在上開公車站牌
    處，將70萬元交付予自稱為「林育廷」書記官之被告柯勁如
    ，因認被告柯勁如就上開（一）（二）部分，均另犯刑法第
    339 條第1 項之詐欺取財、第158 條之僭行公務員職權罪云
    云。
二、按犯罪事實應依證據認定之，無證據不得認定犯罪事實；又
    不能證明被告犯罪者，應諭知無罪之判決；刑事訴訟法第15
    4條第2項、第301條第1項分別定有明文。另按認定犯罪事實
    應憑積極證據，倘積極證據不足以為不利於被告事實之認定
    時，即應為有利被告之認定，更不必有何有利之證據，最高
    法院30年上字第816 號著有判例，所謂「積極證據足以為不
    利被告事實之認定」，依據同院76年臺上字第4986號判例意
    旨，係指據為訴訟上證明之全盤證據資料，在客觀上已達於
    通常一般之人均不致於有所懷疑，而得確信被告確曾犯罪之
    程度；若未達到此一程度，而有合理懷疑之存在時，即無從
    為被告有罪之確信。
三、本案公訴人認被告柯勁如涉犯前揭罪責，無非係以被害人張
    茶曾於警詢及偵查時供述及具結後證述表示其最初2 次遭詐
    欺之款項，均是交給同一人即被告柯勁如為其論據。訊據被
    告柯勁如否認犯罪，警詢及偵查時辯稱：伊是99年4 月8 日
    22時至23時左右於網路聊天室中應徵內容為賺錢業務工作，
    13日的前2 天才加入詐欺集團，因為伊10日那天才上來，11
    日才（與詐欺集團）有見面到，證件11日那天做好的，伊共
    犯下2 件，1 件是99年4 月11日12時左右在台南縣但沒有成
    功，99年4 月12日這一件行騙時就遭警查獲，被害人張茶所
    述前2 件遭詐騙部分伊沒有參與，本院訊問及審理時則辯稱
    ：伊是99年4 月10日或同年月11日凌晨才應徵，被害人被騙
    3 件中伊只有做（最後）1 件等語。經查：被告柯勁如既稱
    其係99年4 月11日起才參與上開詐欺集團之犯行，則就99年
    4 月10日以前上開詐欺集團詐欺被害人之行為（每個詐欺行
    為均為獨立之犯罪），除有其他證據可另為證明外，被告柯
    勁如應不負任何共犯責任。而被害人張茶於本院具結後雖證
    稱：（今年四月八、九、十二日是否係同一人向你收錢？）
    第三次比較像被告柯，是同一個人，前兩次過太久了記不清
    楚，（前兩天是誰來拿錢？）也是同一人，穿黑西裝戴帽子
    云云，但被害人一開始即證稱前2 次是否被告柯勁如向其收
    錢不清楚，之後雖表示99年4 月12日的前2 天也是被告柯勁
    如收錢，惟其依據僅是因為都是收錢的人都是穿黑西裝戴帽
    子，顯見其無法明確指認在99年4 月8 日、同年月9 日其確
    係將被詐騙金額交予被告柯勁如。另被害人雖曾於警詢、偵
    查時供述、具結後證述均表示其最初2 次遭詐欺之款項，均
    是交給同一人即被告柯勁如云云，被害人當時指認之時間離
    其遭詐騙時間固然相當接近，惟被害人張茶已70餘歲，年紀
    較大，其於警詢及偵查是否能正確指述被告柯勁如即為前2
    次向其收款之人，並非無疑；更且「被害人與一般證人不同
    ，其與被告處於絕對相反之立場，其陳述之目的，在使被告
    受刑事訴追處罰，內容未必完全真實，證明力自較一般證人
    之陳述薄弱。故被害人縱立於證人地位而為指證及陳述，且
    其指證、陳述無瑕疵可指，仍不得作為有罪判決之唯一依據
    ，應調查其他證據以察其是否與事實相符，亦即仍須有補強
    證據以擔保其指證、陳述之真實性，始得採為斷罪之依據。
    」，此有最高法院96年度台上字第2161號判決可資參照，就
    本案被告柯勁如有參與事實欄一之（一）、（二）所列犯行
    部分，公訴人所舉證據，既僅有被害人張茶之指述，縱認被
    害人警詢、偵查及本院後段之證述可採，但本案仍無其他證
    據可供擔保被害人上開指述之真實性，依上開判決闡釋之意
    旨，應不得僅以被害人於最初警詢曾指述、於偵查、本院審
    理時曾具結後指認被告柯勁如，即遽行認定被告柯勁如有參
    與事實欄一之（一）、（二）所列犯行。
四、綜上所述，公訴人所提積極證據，尚不足以認定被告柯勁如
    有參與事實欄一之（一）、（二）所列犯行，此外，復查無
    其他積極證據足資認定被告柯勁如有為事實欄一之（一）、
    （二）所列犯行，該等部分之犯罪即屬不能證明，揆諸首揭
    說明，依法自應為被告柯勁如無罪之諭知。
據上論斷，應依刑事訴訟法第299 條第1 項前段、第300 條第1
項，刑法第28條、第158 條、第216 條、第211 條、第212 條、
第339 條第3 項、第1 項、第55條、第219 條、第38條第1 項第
2 款，判決如主文。
本案經檢察官劉昀到庭執行職務。
中    華    民    國    99    年    11    月    23    日
                  刑事第一庭  審判長法  官  潘正屏
                                    法  官  羅森德
                                    法  官  黃紀錄
以上正本證明與原本無異。
如不服本判決應於收受判決後10日內向本院提出上訴書狀，並
應敘述具體理由；其未敘述上訴理由者，應於上訴期間屆滿後
20日內向本院補提理由書（均須按他造當事人之人數附繕本）
「切勿逕送上級法院」。
中    華    民    國    99    年    11    月    23    日
                                    書記官  戴仲敏
附表：本案應沒收之物
┌──┬──────────────────────────────┐
│編號│應沒收之物                                                  │
├──┼──────────────────────────────┤
│1   │「臺灣省臺北地檢署」印章壹枚。                              │
├──┼──────────────────────────────┤
│2   │黑色公事包1 只、「台北地檢署監管科收據」1 張、「臺灣省法務部│
│    │監管科書記識別證」1 枚、柯勁如照片11張、「林育廷」橡皮圖章1 │
│    │枚、藍色及紅色印泥各1 個，及NOKIA 行動電話1 支（含0000000000│
│    │號SIM 卡1 張）、NOKIA 行動電話1 支（含0000000000號SIM 卡1 張│
│    │）                                                          │
└──┴──────────────────────────────┘

司法院資訊處製作；財團法人民間司法改革基金會備份。
